---
title: Document de synthèse
subtitle: Besoins de prise en charge en santé mentale des enfants confiés à l'ASE des Yvelines
format:
  html:
    embed-resources: true
execute:
  echo: false
  warning: false
  message: false
---

```{r}

library(ggplot2)
library(dplyr)
library(hrbrthemes)

```

Ce document de synthèse a pour but d' estimer les besoins de prise en charge en
santé mentale de la population spécifique des enfants confiés à l'Aide
Sociale à l'Enfance au sein du département des Yvelines.

Il retrace dans un premier temps l'évolution récente du nombre total d'enfants
confiés à l'ASE, ainsi que sa répartition selon des critères
démographiques (répartition par tranche d'âge et par genre).
Pour les années antérieures à 2023 et 2024, à noter que les données utilisées
sont issues de l'enquête "Aide Sociale à l'Enfance" de la DREES, disponibles en
accès libre sur leur plateforme numérique (
[Base de données brutes](https://data.drees.solidarites-sante.gouv.fr/explore/dataset/bases-de-donnees-brutes-de-l-enquete-aide-sociale-volet-aide-sociale-a-l-enfance/information/),
[Open dataset](https://data.drees.solidarites-sante.gouv.fr/explore/dataset/les-beneficiaires-de-l-aide-sociale-a-l-enfance/information/)). 

Une estimation des besoins actuels de prise en charge en santé mentale
est ensuite établie en combinant les derniers effectifs recensés sur le
département des Yvelines, aux prévalences attendues pour un large spectre de
troubles psychiques chez ce type de population. Les données de prévalence
utilisées pour cette étape ont été extraites de trois publications
scientifiques s'intéressant à la santé mentale chez des jeunes pris en charge
au sein de systèmes de protection sociale comparables aux dispositifs de l'ASE
en France. Deux d'entre elles (Bronsard et al., 2016; Westlake et al., 2023)
sont des synthèses récentes et à visée exhaustive de la littérature
scientifique disponible sur cette thématique. La troisième
(Bronsard et al., 2011) est une étude spécifique d'un intérêt particulier
puisqu'elle concerne des adolescents vivant dans des foyers résidentiels de
l'ASE des Bouches-du-Rhône et reporte des prévalences pour différents troubles
par catégorie de genre.

Enfin, une série d'estimations des besoins futurs sont proposées sur la base de
différents scénarios d'évolution des effectifs d'enfants confiés à l'ASE pour
les XXX années à venir.


## Evolution du nombre d'enfants confiés à l'ASE

```{r}

fp <-  file.path("..", "data", "processed", "01-dataset-beneficiaires-ase",
                 "dataset-2002-2022_2.csv")
data_2002_2022 <- read.csv(fp)

```

```{r}

# %#% Plot time series 2002-2022 total
data_2002_2022 |>
  filter(age_category == "total") |>
  ggplot(aes(x = year, y = n)) +
  geom_line(color = "grey") +
  geom_point(shape = 21, color = "black", fill = "#69b3a2", size = 6) +
  geom_smooth(formula = y ~ x) +
  theme_ipsum(plot_title_size = 13) +
  labs(x = "Année", y = "") +
  ggtitle("Evolution du nombre d'enfants confiés à l'ASE
           dans le département des Yvelines entre 2002 et 2022")

```

```{r}

# %#% Plot time series 2002-2022 by age

data_2002_2022 |>
  mutate(age_category = factor(age_category,
                               levels = c("<6", "6-10", "11-15", "16-17",
                                          "18+"))) |>
  filter(year >= 2010, age_category != "total") |>
  ggplot(aes(x = as.character(year), y = n, group = age_category,
             color = age_category)) +
  geom_line(linewidth = 1.1) +
  geom_point(shape = 21, color = "black", fill = "dark grey", size = 1) +
  ggtitle("Evolution du nombre d'enfants confiés à l'ASE
           dans le département des Yvelines entre 2010 et 2022 par
           catégorie d'âge") +
  theme_ipsum(plot_title_size = 13) +
  labs(x = "Année", y = "", color = "Catégorie d'âge")

```

```{r}

fp <- file.path("..", "data", "processed", "02-dataset-donnes-brutes-ase",
                "ASE2018-2022_DataDrees.csv")
data_gender <- read.csv(fp)

data_gender_by_year <- data_gender |>
  filter(age_category != "total") |>
  group_by(year, gender) |>
  summarise(n = sum(n)) |>
  mutate(gender = ifelse(gender == "F", "Fille", "Garçon"))

```

```{r}

# %#% Plot time series 2018-2022 by gender
data_gender_by_year |>
  ggplot(aes(x = as.character(year), y = n, group = gender, color = gender)) +
    geom_line(linewidth = 1.1) +
    geom_point(shape = 21, color = "black", fill = "dark grey", size = 3) +
    ggtitle("Evolution du nombre d'enfants confiés à l'ASE
              dans le département des Yvelines entre 2018 et 2022 par genre") +
    theme_ipsum(plot_title_size = 13) +
    labs(x = "Année", y = "", color = "Genre")

```

## Extraction des prévalences pour divers troubles

### Westlake et al, 2023

```{r}

rates_westlake2023 <- tibble::tribble(
  ~disorder,                    ~rate_low_ci, ~rate_mean,   ~rate_high_ci,
  "Total behaviour problems",           0.35,       0.46,            0.58,
  "Externalising problems",             0.34,       0.49,            0.65,
  "Internalising problems",             0.26,       0.39,            0.53,
  "Conduct disorder",                   0.17,       0.35,            0.55,
  "Depression",                         0.18,       0.26,            0.35,
  "Emotional symptoms",                 0.08,       0.17,            0.28,
  "Somatic symptoms",                   0.08,       0.14,            0.20
)

rates_westlake2023 |>
  gt::gt() |>
  gt::tab_spanner(
    label = "Prevalence estimate",
    columns = c(starts_with("rate_"))
  ) |>
  gt::cols_label(
    disorder = "Disorder",
    rate_low_ci = "Low (95% CI)",
    rate_mean = "Mean",
    rate_high_ci = "High (95% CI)"
  )

```


### Bronsard et al, 2016

```{r}

rates_bronsard2016 <- tibble::tribble(
  ~disorder,                  ~rate_low_ci,     ~rate_mean, ~rate_high_ci,
  "Any depressive disorder",            0.07,           0.11,            0.15,
  "Major depressive disorder",          0.05,           0.12,            0.18,
  "Any disruptive disorder",            0.20,           0.27,            0.34,
  "Conduct disorder",                   0.13,           0.20,            0.27,
  "Oppositional defiant disorder",      0.10,           0.12,            0.14,
  "ADHD",                               0.06,           0.11,            0.15,
  "Any anxiety disorder",               0.12,           0.18,            0.24,
  "Posttraumatic stress disorder",      0.02,           0.04,            0.06,
  "Any mental disorder",                0.43,           0.49,            0.54
)

rates_bronsard2016 |>
  gt::gt() |>
  gt::tab_spanner(
    label = "Prevalence estimate",
    columns = c(starts_with("rate_"))
  ) |>
  gt::cols_label(
    disorder = "Disorder",
    rate_low_ci = "Low (95% CI)",
    rate_mean = "Mean",
    rate_high_ci = "High (95% CI)"
  )

```


### Bronsard et al, 2011

```{r}

rates_bronsard2011 <- tibble::tribble(
  ~disorder,               ~rate_low_ci, ~rate_mean, ~rate_high_ci, ~gender,
  "Anxiety disorder",              0.22,       0.28,          0.36, "Both",
  "Anxiety disorder",              0.08,       0.13,          0.22, "Male",
  "Anxiety disorder",              0.38,       0.49,          0.61, "Female",
  "Psychosis screen",              0.13,       0.19,          0.25, "Both",
  "Psychosis screen",              0.07,       0.12,          0.20, "Male",
  "Psychosis screen",              0.18,       0.27,          0.39, "Female",
  "Major depression",              0.10,       0.15,          0.21, "Both",
  "Major depression",              0.02,       0.06,          0.12, "Male",
  "Major depression",              0.18,       0.27,          0.39, "Female",
  "ADHD",                          0.02,       0.04,          0.08, "Both",
  "ADHD",                          0.01,       0.02,          0.07, "Male",
  "ADHD",                          0.02,       0.07,          0.15, "Female",
  "Conduct disorder",              0.11,       0.15,          0.22, "Both",
  "Conduct disorder",              0.11,       0.18,          0.27, "Male",
  "Conduct disorder",              0.06,       0.12,          0.22, "Female",
  "Internalized disorder",         0.26,       0.33,          0.40, "Both",
  "Internalized disorder",         0.09,       0.15,          0.24, "Male",
  "Internalized disorder",         0.45,       0.57,          0.68, "Female",
  "Externalized disorder",         0.12,       0.18,          0.24, "Both",
  "Externalized disorder",         0.12,       0.19,          0.28, "Male",
  "Externalized disorder",         0.09,       0.16,          0.26, "Female",
  "Suicide attempts",              0.13,       0.19,          0.25, "Both",
  "Suicide attempts",              0.06,       0.10,          0.18, "Male",
  "Suicide attempts",              0.20,       0.30,          0.42, "Female"
)

rates_bronsard2011 |>
  gt::gt() |>
  gt::tab_spanner(
    label = "Prevalence estimate",
    columns = c(starts_with("rate_"))
  ) |>
  gt::cols_label(
    disorder = "Disorder",
    rate_low_ci = "Low (95% CI)",
    rate_mean = "Mean",
    rate_high_ci = "High (95% CI)",
    gender = "Gender"
  )

```


## Estimation des prévalences pour les effectifs de l'ASE des Yvelines

```{r}

fp <- file.path("..", "data", "processed", "01-dataset-beneficiaires-ase",
                "dataset-2002-2022_2.csv")
data_2002_2022 <- read.csv(fp)

# n_yvelines_total <- data_2002_2022 |>
#   filter(year == 2022, age_category == "total") |>
#   pull(n)

# chiffres 2022 enfants placés (foyer + famille d'accueil)
n_yvelines_total <- 1878

n_yvelines_gender <- data_gender_by_year |>
  filter(year == 2022) |>
  pull(n)

```

```{r}

# %#% Plot with data from Westlake et al, 2023

data <- rates_westlake2023 |>
  mutate(
    n_yvelines = n_yvelines_total,
    estimate_low = rate_low_ci * n_yvelines,
    estimate_mean = rate_mean * n_yvelines,
    estimate_high = rate_high_ci * n_yvelines
  ) |>
  select(estimate_low, estimate_mean, estimate_high, everything())

data |>
  ggplot(aes(x = reorder(disorder, estimate_mean), y = estimate_mean,
             label = round(estimate_mean))) +
  geom_col(fill = "#69b3a2") +
  geom_point(alpha = 0.6) +
  geom_errorbar(aes(x = disorder, ymin = estimate_low, ymax = estimate_high),
                width = 0.2, alpha = 0.6, linewidth = 0.9) +
  geom_text(nudge_x = -0.25, nudge_y = 45) +
  coord_flip() +
  ggtitle("Nombres d'enfants attendus par catégorie de trouble (effectifs
           ASE de 2022 et prévalences Westlake et al, 2023)") +
    theme_ipsum(plot_title_size = 13) +
    labs(x = "", y = "Nombre d'enfants")

```


```{r}

# %#% Plot with data from Bronsard et al, 2016

data <- rates_bronsard2016 |>
  mutate(
    n_yvelines = n_yvelines_total,
    estimate_low = rate_low_ci * n_yvelines,
    estimate_mean = rate_mean * n_yvelines,
    estimate_high = rate_high_ci * n_yvelines
  ) |>
  select(estimate_low, estimate_mean, estimate_high, everything())

data |>
  ggplot(aes(x = reorder(disorder, estimate_mean), y = estimate_mean,
             label = round(estimate_mean))) +
  geom_col(fill = "#69b3a2") +
  geom_point(alpha = 0.6) +
  geom_errorbar(aes(x = disorder, ymin = estimate_low, ymax = estimate_high),
                width = 0.2, alpha = 0.6, linewidth = 0.9) +
  geom_text(nudge_x = -0.35, nudge_y = 40) +
  coord_flip() +
  ggtitle("Nombres d'enfants attendus par catégorie de trouble (effectifs
           ASE de 2022 et prévalences Bronsard et al, 2016)") +
    theme_ipsum(plot_title_size = 13) +
    labs(x = "", y = "Nombre d'enfants")

```



```{r}
# %#% Plot with data from Bronsard et al, 2011

data <- rates_bronsard2011 |>
  mutate(
    n_yvelines = rep(c(n_yvelines_total, n_yvelines_gender[2],
                       n_yvelines_gender[1]),
                     nrow(rates_bronsard2011) %/% 3),
    estimate_low = rate_low_ci * n_yvelines,
    estimate_mean = rate_mean * n_yvelines,
    estimate_high = rate_high_ci * n_yvelines
  ) |>
  select(estimate_low, estimate_mean, estimate_high, everything())

data |>
  filter(gender == "Both") |>
  ggplot(aes(x = reorder(disorder, estimate_mean), y = estimate_mean,
             label = round(estimate_mean))) +
  geom_col(fill = "#69b3a2") +
  geom_point(alpha = 0.6) +
  geom_errorbar(aes(x = disorder, ymin = estimate_low, ymax = estimate_high),
                width = 0.2, alpha = 0.6, linewidth = 0.9) +
  geom_text(nudge_x = -0.3, nudge_y = 30) +
  coord_flip() +
  ggtitle("Nombres d'enfants attendus par catégorie de trouble (effectifs
           ASE de 2022 et prévalences Bronsard et al, 2011)") +
    theme_ipsum(plot_title_size = 13) +
    labs(x = "", y = "Nombre d'enfants")

```


```{r}
#| fig-asp: 1.1

data |>
  filter(gender != "Both") |>
  ggplot(aes(x = reorder(disorder, estimate_mean), y = estimate_mean,
             fill = gender, label = round(estimate_mean))) +
  geom_col(position = position_dodge(width = 1), width = 0.8) +
  geom_point(position = position_dodge(width = 1), alpha = 0.6) +
  geom_errorbar(aes(ymin = estimate_low, ymax = estimate_high),
                position = position_dodge(width = 1), width = 0.2,
                alpha = 0.6, linewidth = 0.9) +
  geom_text(aes(y = estimate_high + 65 , ymax = max(estimate_high * 1.09)),
            size =  3.6,
            hjust = ifelse((filter(data, gender != "Both") |>
                            pull(estimate_mean) > 100), 2, 2.4),
            position = position_dodge(0.5)) +
  coord_flip() +
  ggtitle("Nombres d'enfants attendus par catégorie de trouble et par genre
           (effectifs ASE de 2022 et prévalences Bronsard et al, 2011)") +
    theme_ipsum(plot_title_size = 13) +
    labs(x = "", y = "Nombre d'enfants") +
    ylim(c(0, 1200))

```
